臺灣臺北地方法院民事判決  
108年度家繼訴字第109號
原      告  曾鳯蘭  

訴訟代理人  陳忠儀律師
            陳家祥律師
被      告  曾貴賓  
訴訟代理人  曾宇農  
複 代 理人  曾訪筑  
            曾逸耘  
被      告  曾麗華  
訴訟代理人  潘美月  

上列當事人間請求分割共有物事件，本院於民國110年10月22日
言詞辯論終結，判決如下：
    主      文
兩造共有如附表一所示不動產應予變價分割，所得價金由兩造依
附表二所示應有部分比例分配。
訴訟費用由兩造依附表二所示應有部分比例負擔。
    事實及理由
壹、程序方面：
一、按因不動產之物權或其分割或經界涉訟者，專屬不動產所在
    地之法院管轄，民事訴訟法第10條第1 項定有明文。查本件
    原告請求分割兩造共有如附表一所示不動產，位在本院轄區
    ，是本院就本件分割共有物訴訟有管轄權，合先敘明。
二、本件被告曾麗華經合法通知，未於最後言詞辯論期日到場，
    核無民事訴訟法第386條各款所列情形，爰依原告之聲請，j
    為一造辯論而為判決。
貳、實體方面：
一、原告主張：本件欲分割之不動產原為原告及被告2人共同繼
    承如附表一所示之不動產（下稱系爭不動產），原告及被告
    2人並協議登記為分別共有，原告與被告2人之持分如附表一
    「權利範圍」欄所示，因原告擬終結共有關係，然無法與被
    告達成協議，而系爭不動產並無不能分割之約定，亦無依物
    之使用目的不能分割之情況，兩造無法協議分割方法，故訴
    請本件裁判分割共有物。且為使所有權關係單純化，是系爭
    不動產應以變價分割為分割方法等語。並聲明：兩造共有系
    爭不動產請准予變價分割，所得價金由兩造按附表二所示應
    有部分比例分配。
二、被告答辯略以：
  ㈠曾麗華部分：與原告意見相同。(見司調卷第37頁、家繼訴卷
    第74、149頁)　　
  ㈡曾貴賓部分：希望把祖產留下來，不同意原告之分割方法。
    嗣又稱希望透過和解方式來達成共識，不希望以鑑價方式進
    行。再改稱我們願意買下原告的部分，與曾麗華維持共有關
    係（分見家繼訴卷第46、74頁）等語，資為抗辯。並聲明：
    駁回原告之訴。
三、得心證之理由：
  ㈠按「各共有人，除法令另有規定外，得隨時請求分割共有物
    ，但因物之使用目的不能分割或契約訂有不分割之期限者，
    不在此限。」「共有物之分割，依共有人協議之方法行之。
    」「分割之方法不能協議決定，或於協議決定後因消滅時效
    完成經共有人拒絕履行者，法院得因任何共有人之請求，命
    為下列之分配：一、以原物分配於各共有人。但各共有人均
    受原物之分配顯有困難者，得將原物分配於部分共有人。二
    、原物分配顯有困難時，得變賣共有物，以價金分配於各共
    有人；或以原物之一部分分配於各共有人，他部分變賣，以
    價金分配於各共有人。」民法第823條第1項、第824條第1項
    、第2項分別定有明文。又法院定共有物分割之方法，固可
    由法院自由裁量，惟應斟酌各共有人之意願、利害關係、共
    有物之性質、分割前使用狀況、分割後各部分所得利用之價
    值及經濟效用、全體共有人利益等有關情狀，於符合公平經
    濟原則下，為適當之決定（最高法院89年度台上字第724號
    、94年度台上字第1149 號、96年度台上字第108號判決參照
    ）。
  ㈡原告主張系爭不動產為兩造分別共有，原、被告之持分如附
    表一所示，各共有人間並未訂立不分割特約，亦無因物之使
    用目的不能分割之情形，且兩造無法達成協議分割等情，業
    據其提出土地登記第一類謄本、建物登記第一類謄本、新北
    市政府稅捐稽徵處房屋稅籍證明書在卷可稽，並為被告所不
    爭執，堪信原告之主張為真實，依首揭規定，原告請求分割
    系爭不動產，即無不合，應予准許。又原告及被告曾麗華均
    長年旅居日本（見家繼訴卷第47、49頁），就系爭不動產顯
    無法為實際之居住、使用或管理，僅被告曾貴賓在臺無償使
    用系爭不動產，此對其他繼承人顯失公平，且難達所有權關
    係單純化之目的。雖被告曾貴賓陳稱：希望把祖產留下來，
    把房子留給後代子孫長長久久等語，惟觀系爭建物建築完成
    日期為70年7月29日，顯非一般通念之「祖產」，且被告曾
    貴賓並未就祖產留下乙事之目的及原因有何舉證以實其說，
    且原告及被告曾麗華之家庭成員、生活重心及居住地既已在
    日本，被告曾貴賓所稱留給後代子孫，顯係僅有其自己之後
    代子孫方有利用之機會，是其上開辯解，顯係為己私利而委
    無足採。又被告曾貴賓雖表達願出價購買原告之應有部分，
    惟就系爭不動產收購價格與原告意見不一（見家繼訴卷第74
    、150），況被告曾貴賓陳稱已請其他估價公司鑑價並將提
    出書面資料云云，然迄今仍未提出書面鑑價報告，參以其一
    再片面陳稱：原告及被告曾麗華願與其洽談和解云云，然均
    經當事人當庭否認（見家繼訴卷第149頁及110年10月22日言
    詞辯論筆錄第2頁），被告曾貴賓甚於言詞辯論期日後提出
    某房仲業者之實價登錄行情並請求再開辯論，其延滯訴訟之
    意圖甚明，另若將系爭不動產全部分配予兩造其中一方，則
    又生有補償金錢問題，為免再生金錢補償糾紛，亦不應採取
    此種分割方式。
　㈢綜上，本院認為若以變價分割之方式，由雙方以及公眾有意
    願之人以競標之方式為之，在自由市場競爭之情形下，藉由
    良性公平競價之結果，將使系爭不動產之市場價值極大化，
    一方面使本件雙方都有機會參加競標而取得系爭不動產，雙
    方更得於程序中主張優先承買權，而滿足使用系爭不動產之
    需求，亦能避免其所顧慮其他拍定人拆除原有室內設計，或
    其另置房屋必須重新室內設計造成資源浪費之問題；而未能
    取得系爭不動產之一方，亦能以競標之價格而獲得拍賣中最
    高價金計算之金錢補償，實際上較能平衡雙方之權利義務，
    使雙方均能受益。是若被告曾貴賓有心使用並保存系爭不動
    產，亦能出價購買以達成其心願及目的。是以，本院在斟酌
    系爭不動產之型態、使用情形、兩造之利益意願等一切情狀
    後，認為系爭不動產之分割方法，應以變賣共有物後以價金
    按兩造之所有權應有部分比例之方式分配於兩造之方式較為
    適當。
四、從而，原告依民法第823條第1項、第824條第2項規定請求將
    兩造共有之系爭不動產變賣，所得價金按附表二所示應有部
    分比例分配，為有理由，應予准許。
五、兩造其餘之攻擊及防禦方法，經本院斟酌後，認為均不足以
    影響本判決之結果，無逐一詳予論駁之必要，併此敘明。
六、據上論結，本件原告之訴為有理由，依民事訴訟法第80條之
    1，第85條第1項但書，判決如主文。　　　　
中　　華　　民　　國　　110 　年　　11　　月　　 5    日
                     家事法庭   法  官  陳伯均
以上正本係照原本作成。
如對本判決上訴，須於判決送達後20日內向本院提出上訴狀。如
委任律師提起上訴者，應一併繳納上訴審裁判費。
中　　華　　民　　國　　110 　年　　11　　月　　8 　　日
                               書記官  劉文松
附表一：
編號 不動產坐落 面積（平方公尺） 權利範圍 一 新北市○○區○○段000地號 654.17 原、被告3人各1/60 二 新北市○○區○○段00000地號 6.4 原、被告3人各1/60 三 新北市○○區○○段0000○號 112.14 原、被告3人各1/3 
　　　　　　　　　 　　　　　　　　　 
附表二：
編號 當事人 應有部分比例 一 曾鳳蘭 1/3 二 曾貴賓 1/3 三 曾麗華 1/3